【裁判字號】    98,財管,16
【裁判日期】    990402
【裁判案由】    選任遺產管理人
【裁判全文】
臺灣宜蘭地方法院民事裁定              98年度財管字第16號
聲  請  人  財政部臺灣省北區國稅局
法定代理人  丙○○
非訟代理人  甲○○
相  對  人  財政部國有財產局臺灣北區辦事處宜蘭分處
法定代理人  乙○○
非訟代理人  庚○○
上列聲請人聲請選任被繼承人丁○○遺產管理人事件，本院裁定
如下：
    主  文
選任財政部國有財產局臺灣北區辦事處宜蘭分處為被繼承人丁○
○（男，民國二十年二月五日生，生前最後住所：宜蘭縣蘇澳鎮
蘇北里八鄰新生路十二號，民國九十七年十一月二十四日死亡）
之遺產管理人。
准對被繼承人丁○○之繼承人為承認繼承之公示催告。
被繼承人丁○○之繼承人，應自前項公示催告最後登載新聞紙之
日起，壹年內承認繼承，上述期限屆滿，無繼承人承認繼承時，
被繼承人丁○○之遺產，於清償債權並交付遺贈物後，如有剩餘
即歸屬國庫。
聲請程序費用由被繼承人丁○○之遺產負擔。
    理  由
一、聲請意旨略以：被繼承人丁○○（男，民國二十年二月五日
    生，生前最後住所：宜蘭縣蘇澳鎮○○里○鄰○○路十二號
    ）於九十七年十一月二十四日死亡後，被繼承人各順位繼承
    人均依法拋棄繼承，是否尚有其他繼承人即屬不明，且未經
    親屬會議選定被繼承人丁○○之遺產管理人。然因被繼承人
    丁○○尚遺有土地及投資股權價額計新臺幣（下同）一千九
    百六十萬二千六百五十一元，為免因無人繼承遺產及無遺產
    稅納稅義務人，以致影響遺產管理及遺產稅徵收，爰依法聲
    請選任財政部國有財產局為被繼承人丁○○之遺產管理人等
    語。並提出戶籍謄本、財政部臺灣省北區國稅局個人除戶資
    料查詢清單、家庭成員資料查詢清單、被繼承人丁○○繼承
    系統表遺產稅財產歸戶明細表、本院民事庭九十八年八月十
    三日宜院瑞民乙字第０九八００００五一五號函、九十八年
    九月二十四日宜院瑞民乙字第０九八００００六一八號函及
    死亡通報書等件在卷為證。
二、按繼承開始時，繼承人有無不明，而無親屬會議或親屬會議
    未於一個月內選定遺產管理人者，利害關係人得聲請法院選
    任遺產管理人，並由法院依公示催告程序，定六個月以上之
    期限，公告繼承人，命其於期限內承認繼承。按公示催告之
    公告，應黏貼於法院之公告處，並登載於公報、新聞紙或其
    他相類之傳播工具；前項登載公報、新聞紙或其他相類之傳
    播工具之日期或期間由法院定之。次按，民事訴訟法第五百
    四十二條及第五百四十三條之規定，除申報權利期間外，於
    依民法第一千一百七十八條所為之公示催告準用之，民法第
    一千一百七十七條、第一千一百七十八條第一項、第二項、
    民事訴訟法第五百四十二條及非訟事件法第一百五十二條均
    規定甚明。末按，先順序繼承人均拋棄其繼承時由次順序之
    繼承人繼承，其次順序繼承人有無不明或第四順序之繼承人
    均拋棄其繼承者，準用關於無人承認繼承之規定。民法第一
    千一百七十六條第六項亦著有明文。次按，遺產管理人之職
    務如下：(一)編製遺產清冊；(二)為保存遺產必要之處置；(三)聲
    請法院依公示催告程序，限定一年以上之期間，公告被繼承
    人之債權人及受遺贈人，命其於該期間內報明債權及為願受
    遺贈與否之聲明，被繼承人之債權人及受遺贈人為管理人所
    已知者，應分別通知之；(四)清償債權或交付遺贈物；(五)有繼
    承人承認繼承或遺產歸屬國庫時，為遺產之移交，民法第一
    千一百十九條第一項定有明文。是依前揭規定可知，遺產管
    理人之職務，主要在整理被繼承人之財產，踐行被繼承人債
    權、債務之確認，將債權人債權、債務作合理之分配，並於
    有繼承人承認繼承時，或遺產分配後尚有剩餘時，將遺產移
    交繼承人或國庫。又依民法第一千一百八十五條：無人繼承
    之遺產於清償債權、交付遺贈物後，如有賸餘則歸屬國庫之
    規定，即知無人繼承之遺產若有賸餘，終歸國家所取得。
三、經查：
  (一)聲請人所為主張，業據提出被繼承人丁○○之被繼承人丁○
    ○之死亡通報書、戶籍謄本、財政部臺灣省北區國稅局個人
    除戶資料查詢清單、家庭成員資料查詢清單、被繼承人丁○
    ○繼承系統表遺產稅財產歸戶明細表、本院民事庭九十八年
    八月十三日宜院瑞民乙字第０九八００００五一五號函及九
    十八年九月二十四日宜院瑞民乙字第０九八００００六一八
    號函等件在卷為佐，並經本院調取本院九十七年度繼字第三
    八八號及本院九十八年度繼字第三七號拋棄繼承卷宗核閱屬
    實。依此，聲請人以被繼承人丁○○尚遺有土地及投資股權
    價額計一千九百六十萬二千六百五十一元，為免因無人繼承
    遺產及無遺產稅納稅義務人，致影響遺產管理及遺產稅徵收
    為由，提出本件選任遺產管理人之聲請，自屬首開法條規定
    之利害關係人無誤。
  (二)被繼承人丁○○名下因尚遺有土地及投資股權價額計一千九
    百六十萬二千六百五十一元等遺產，顯見被繼承人並非死亡
    絕戶，且被繼承人遺產應高於負債等情，亦經聲請人到庭陳
    明，核與利害關係人即被繼承人之子戊○○及被繼承人之妻
    己○○到庭陳述情節相符。再者，觀之卷附蘇澳地區農會九
    十八年十二月二十八日蘇區農信字第０九八０００三九六０
    號函附之貸款資料，被繼承人丁○○所負債務皆已清償，益
    徵被繼承人丁○○所留遺產價值高於被繼承人對聲請人所負
    稅款債務，並非遺債大於遺產而形同破產之情形，是無以國
    家資源管理對國庫毫無利益之財產而須墊付無法歸墊之管理
    費用，造成公器淪為私用，損及全民利益，令國庫遭受利益
    之侵害之情事存在。況相對人財政部國有財產局臺灣北區辦
    事處宜蘭分處本為職司國有財產之管理機關，且就遺產管理
    之相關法律程序已甚熟稔，故認國庫對被繼承人丁○○之遺
    產因具期待權，即被繼承人倘有賸餘之遺產即歸國庫，選任
    相對人擔任遺產管理人，應為最佳方案且尚不致造成相對人
    過重之業務負擔，爰裁定如主文第一項所示，並依法為承認
    繼承之公示催告。末按，民法第一千一百八十五條規定：第
    一千一百七十八條所定之期限屆滿，無繼承人承認繼承時，
    其遺產於清償債權，並交付遺贈物後，如有賸餘，歸屬國庫
    。附此敘明。
四、依非訟事件法第一百五十七條，裁定如主文。
中    華    民    國    99    年    4     月    2     日
                    家事法庭法  官  陳嘉年
以上正本與原本無異。
如不服本裁定，應於裁定送達後10日內向本院提出抗告狀（應附
繕本）。
中    華    民    國    99    年    4     月    2     日
                            書記官  林家妮

司法院資訊處製作；財團法人民間司法改革基金會備份。
